最高法院民事判決                              八十六年度台上字第一一八二號
    上  訴  人  甲○○
    訴訟代理人  劉錦隆律師
    被 上 訴人  隆昌建設股份有限公司
    法定代理人  莊隆慶
    被 上 訴人  乙○○
右當事人間請求返還價金事件，上訴人對於中華民國八十五年八月十三日台灣高等法
院第二審判決（八十五年度上字第二四三號），提起上訴，本院判決如左：
    主  文
原判決廢棄，發回台灣高等法院。
    理  由
本件上訴人主張：伊於民國七十九年八月七日向被上訴人買受坐落台北縣汐止鎮○○
○段一之一二、四八七之二號土地所有權應有部分及該地上建物「山城之戀」花園別
墅大廈預售房屋Ｈ１三樓一戶二二點九一坪，土地價金為新台幣（下同）三百二十七
萬八千元、房屋價金為八十七萬二千元。依買賣契約約定，上開土地上應設有公共設
施三十項，惟被上訴人並未興建，且房屋格局與買賣時之平面圖不符，如客廳與原設
計為方型者不合，成屋將大門往內移，房旁原設計放置冰箱處，成屋則增建一樑柱
，致室內實際使用面積減少，顯有重大瑕疵。茲以訴狀繕本之送達為解除契約之意思
表示，伊已給付房地價金及預付登記費總計八十九萬六千九百六十二元，被上訴人應
負連帶返還之責等情。求為命被上訴人連帶如數給付並加計法定遲延利息之判決。
被上訴人則以：本件買賣契約已因上訴人未依約辦理銀行貸款，經伊解除。又「山城
之戀」花園別墅大廈係整體規劃，分Ａ、Ｂ二區，三十項休閒設施係規劃在Ａ區內，
Ｂ區內並無休閒設施。且休閒設施之設置與上訴人應給付價金並無對價關係，亦與其
契約利益無。室內面積如有欠缺，應依坪數誤差計算退補約定之精神，上訴人究僅
得請求減少價金，不得解除契約，且其解除契約顯失公平云云。資為抗辯。
原審以：上訴人就其主張，向被上訴人買受系爭房地，其價金土地部分為三百二十七
萬八千元，房屋部分為八十七萬二千元，上訴人已給付價金及預付登記費共計八十九
萬六千九百六十二元等情，為被上訴人所不爭，並有土地、房屋預定買賣契約書、統
一發票、收款憑條及暫收據等件為證，堪認真實。次查，「山城之戀」花園別墅大廈
係整體規劃，分Ａ、Ｂ二區，三十項休閒設施全部規劃在Ａ區內，Ｂ區並無該項設施
，有平面配置圖及Ｂ區一樓配置圖可稽。而上訴人買受之房屋係在Ｂ區，為上訴人所
不爭，則其主張被上訴人未依約在Ｂ區設置三十項休閒設施云云，尚嫌無據。又被上
訴人係於七十九年十一月二十七日申請變更設計，於同年十二月十四日獲准。上訴人
於七十九年八月七日預購系爭房屋時，被上訴人尚未進行變更手續，亦未另行印製廣
告資料，現場銷售人員應上訴人要求，臨時繪製平面圖供上訴人參考。系爭房屋，於
建築師依建築法有關規定變更設計時，因緊急用升降梯四周出入口（即各戶大門）應
為雙向甲種防火門，為免房屋大門與Ｇ１大門相互影響，將房屋大門設計如現狀，即
大門位置內縮減少一點四平方公尺，與原買賣契約書所附該戶平面圖雖略有不符，惟
不甚影響客廳或房屋整體之通常效用及經濟價值，不得視為瑕疵。且縱為瑕疵，依兩
造所訂房屋預定買賣契約第一條約定，減少一點四平方公尺（即零點四二坪），僅為
買賣總面積二二點九一坪之百分之一點八，主建物包括附屬建物共同使用部分面積則
為七五點八六平方公尺（即二二點八坪），與買賣契約所約定者短少○點一一坪，誤
差為百分之○點四八，在誤差容許範圍內，上訴人主張解除契約，顯失公平，僅得請
求減少價金。又系爭房屋大門內縮如第一審判決所附測量成果圖（以下稱附圖）所示
玄關部分，經第一審勘驗並囑託台北縣汐止地政事務所派員測量結果，為一點四○平
方公尺，即系爭房屋因大門內縮而減少之面積僅一點四○平方公尺（約○點四二坪）
，惟依兩造所訂之房屋預定買賣契約第一條約定登記面積依地政機關複丈面積為準。
倘若屬於上項面積（包括室內、一樓平台、陽台、花台、樓梯間、電梯間、屋頂突出
物、防空避難室及各項公共設施之分擔），而因地政法令變更未能登記在內者，該面
積亦應一併計算在買賣面積之內，若買賣面積誤差超過百分之二時，就超過百分之二
之部分，雙方同意以本約每坪平均單價為計算依據，多退少補，有房屋預定買賣契約
書可稽。而依前述系爭房屋因大門內縮所減少之面積僅○點四二坪，對於供住家使用
之房屋效用影響尚難謂為重大，對於面積之減少，當事人間已有面積誤差多退少補之
約定，依此情形解除契約，亦顯失公平。何況系爭房屋已為建物所有權第一次登記，
有建物所有權狀影本可憑，於此情形並非給付不能，上訴人自不得據之主張解除契約
。至上訴人主張系爭房屋房原設計置放冰箱處，現增建一柱樑乙節，為被上訴人所
否認。經第一審勘驗現場並囑託台北縣汐止地政事務所派員測量結果，該處係一管道
間，即如附圖所示氣窗部分○點六一平方公尺，有勘驗筆錄及附圖可按。且依上訴人
所提之房屋預定買賣契約書所附平面圖，抑或被上訴人所提之平面圖，均未標示該處
係設計放置冰箱（而係氣窗），上訴人此部分主張亦非可取。又系爭房屋業經台北縣
政府工務局合法核發八十四年汐使字第○○六號使用執照，有使用執照及台北縣政府
工務局函影本可憑，其已完成建物所有權第一次登記，如前所述，上訴人主張被上訴
人係非法取得系爭房屋之使用執照，系爭房屋並非合法建築云云，亦非有理。再者，
被上訴人辯稱，伊已完成三十項休閒設施，依約上訴人須繳清全部價金（含貸款部分
），被上訴人始應交付系爭房屋及基地，同時始有使上訴人得使用Ａ區三十項休閒設
施之權利等情，提出三十項休閒設施照片為證。上訴人主張被上訴人無法使上訴人取
得系爭三十項休閒設施之使用權，係給付不能，據之解除契約，亦不足採。至上訴人
主張，系爭房屋建材設備偷工減料，惟此並非給付不能之情形，縱有其事亦非不能補
正，上訴人仍不得據以解除契約。綜上所述，上訴人主張給付不能據以解除契約，於
法尚有未合，其請求被上訴人返還八十九萬六千九百六十二元本息，為法之所不許。
爰維持第一審所為駁回上訴人之訴之判決，駁回其上訴。
查上訴人於原審主張：上訴人承購之系爭房屋僅為二二點九一坪之小型住宅，扣除公
共設施及陽台後，所餘可使用之室內面積僅十餘坪，就房屋使用而言，並不舒適，而
兩造約定得使用之休閒設施高達三十項之多，得使用之面積又遠超過上訴人可使用之
室內面積，可知上訴人係以買受附有系爭三十項休閒設施之房屋為訂約之目的，今被
上訴人既有因可歸責於己之事由，無法履行交付系爭三十項休閒設施於上訴人之義務
，致上訴人無法取得系爭三十項休閒設施之所有權或使用權，……故被上訴人縱將上
訴人承購之房地交付上訴人，對於上訴人而言，亦無利益，依民法第二百二十六條第
二項規定，上訴人自得拒絕該部之給付，請求全部不履行之損害賠償，並得依民法第
二百五十六條規定解除契約，及依同法第二百五十九條規定請求被上訴人將其所受領
之價金返還上訴人云云（見原審卷第五八頁反面、第五九頁正面、一○○頁），自屬
重要攻擊方法。原審未遑詳查審認，亦未一一記載上訴人各該攻擊方法，不足採之意
見於判決理由項下，遽為上訴人不利之判決，已屬判決不備理由。又查民法第三百五
十九條但書所謂買受人解除契約顯失公平，係指瑕疵對買受人所生之損害，與解除對
出賣人所生之損害，有失平衡之情形而言。原審疏未審認，系爭房屋之瑕疵對上訴人
所生之損害，及解除契約對被上訴人所生之損害，有無失去平衡之情形，遽以上開理
由認上訴人解除契約顯失公平，而謂其僅得請求減少價金，不得解除契約，亦屬可議
。上訴論旨，指摘原判決違法，求予廢棄，非無理由。
據上論結，本件上訴為有理由。依民事訴訟法第四百七十七條第一項、第四百七十八
條第一項，判決如主文。
中      華      民      國    八十六    年     四       月     十八     日
                              最高法院民事第三庭
                                  審判長法官  范  秉  閣
                                        法官  朱  錦  娟
                                        法官  許  澍  林
                                        法官  王  錦  村
                                        法官  蘇  茂  秋
      右正本證明與原本無異
                                              書  記  官
中      華      民      國    八十六    年     五       月      二      日
